【裁判字號】    98,消債更,44
【裁判日期】    980828
【裁判案由】    更生事件
【裁判全文】
臺灣臺東地方法院民事裁定            98年度消債更字第44號
聲  請  人  甲○○
上列聲請人因消費者債務清理事件聲請更生，本院裁定如下：
    主  文
聲請駁回。
聲請費用由聲請人負擔。
    理  由
一、按債務人與金融機構協商成立者，不得聲請更生或清算，但
    因不可歸責於己之事由，致履行顯有重大困難者，不在此限
    ；本條例施行前，債務人依金融主管機關協調成立之中華民
    國銀行公會會員辦理消費金融案件無擔保債務協商機制與金
    融機構成立之協商，準用前項之規定，消費者債務清理條例
    第151條第5項、第6項分別定有明文；又聲請更生或清算不
    合程式或不備其他要件者，法院應以裁定駁回之。但其情形
    可以補正者，法院應定期間先命補正，同條例第8條亦有明
    文。
二、聲請意旨略以：聲請人前有不能清償債務情事，曾依「中華
    民國銀行公會會員辦理消費金融案件無擔保債務協商機制」
    請求共同協商債務清償方案，並於民國95年6月以書面向最
    大債權金融機構即臺東區中小企業銀行股份有限公司（下稱
    臺東企銀）協商成立，約定自95年6月起，分120期，利率8%
    ，且每月10日以新臺幣（下同）25,200元，依各債權銀行債
    權金額比例清償各項債務，至全部清償為止。惟因前置協商
    當時，公務員優惠貸款部分債務無法併入協商，聲請人為求
    如期繳納約款，每月皆向友人借款，致債務越積越多，不得
    已於97年2月毀諾。依上述事實可知，客觀上實有不可歸責
    於聲請人之事由，致履行原協商內容顯有重大困難，且聲請
    人無擔保或無優先權之債務總額未逾12,000,000元，復未經
    法院裁定開始更生程序或宣告破產，爰依法聲請更生等語。
三、經查：
（一）聲請人主張其目前所負無擔保或優先權債務總金額未逾1,
      200萬元，且於本件更生聲請前，已於95年6月向臺東企銀
      請求協商成立，而臺東企銀所提之協商方案為自95年6月
      起，分120期，利率8%，每月10日應繳金額為25,200元，
      及聲請人於97年2月起未依約繳款，已被通報協商毀諾等
      情，業據其提出債權人清冊、財團法人金融聯合徵信中心
      個人資料回覆書為證，並有荷商荷蘭銀行98年8月4日函及
      所附債務協商機制主檔查詢處理、前置協商申請書、無擔
      保債務還款計劃等件在卷可稽，堪信屬實。
（二）查聲請人95年度薪資收入為881,016元（892,599－11,672
      ＋89＝881,016），97年度薪資收入為855,146元（866,63
      1－11,672＋187＝855,146），是聲請人於95年6月協商時
      每月收入為73,418元（881,016÷12＝73,418），於97年2
      月毀諾時每月收入則約為71,262元（855,146÷12≒71,26
      2），此有聲請人臺灣省南區國稅局95、97年綜合所得稅
      各類所得資料單等件在卷可稽，應可認定。
（三）聲請人雖主張每月必要支出包括：伙食費6,000元、交通
      費3,000元、生活用品雜支費10,000元（包含水電費、瓦
      斯費、日常用品、通訊費、房貸等）、母親扶養費8,000
      元、弟弟扶養費8,000元、子女扶養費20,000元。惟按消
      費者債務清理條例之立法目的，乃在使陷於經濟上困境之
      消費者，得藉由更生或清算程序，清理債務，以妥適調整
      其與債權人之權利義務關係，並非幫助債務人保持其舊有
      之生活水平，故債務人果有不能清償債務或有不能清償之
      虞等情事，其生活程度自應受相當之限制，以維持一般人
      最低生活水平所需為準，否則對債權人即屬不公，準此，
      聲請人既無法提出前置協商當時之每月生活必要支出證明
      ，則本院參酌內政部所公告之95年度臺灣省每人每月最低
      生活費標準，認聲請人每月之生活費應以9,210元計算，
      始為妥洽。另聲請人主張每月需支出母親、二弟及子女之
      扶養費，合計為46,000元，並提出受扶養人之財政部臺灣
      省南區國稅財產歸屬資料清單、綜合所得稅各類所得資料
      清單、勞保及健保投保資料、家族系統表、全戶戶籍謄本
      、聲請人二弟之殘障手冊、郵政存簿儲金簿及扶養費支出
      收據等件為證。其中，母親扶養費部分，聲請人雖陳稱因
      二弟手殘、三弟工作不穩定、四弟剛成家，及三位妹妹皆
      有自己之家庭需照料，故由聲請人獨自負擔母親之扶養費
      等語，惟聲請人並未釋明其三弟及四弟之經濟能力，且扶
      養人之義務並不因子女出嫁而消滅，自不得免除其餘扶養
      義務人之義務，是除聲請人二弟外，扶養義務人應為6人
      ，則參酌上開內政部公告每人每月最低生活費9,210元，
      扣除受扶養人已領取之老人津貼3,000元，應認聲請人於
      協商時每月支出之母親扶養費應以1,035元計算【（9,210
      －3,000）÷6＝1,035】。另關於聲請人二弟之扶養費部
      分，聲請人雖陳稱係由其獨自負擔，惟依民法第1115條規
      定可知，兄弟姐妹為同一順位之扶養義務人，自應由其等
      平均負擔，故聲請人此部分負擔之金額應為1,535元（9,2
      10÷6＝1,535）。至子女扶養費部分，因聲請人2名子女
      於協商時皆已成年，此有其等戶籍謄本在卷可憑，故聲請
      人對已成年之子女既無扶養義務，自不應准予列入每月必
      要支出。
（四）從而，依上開計算結果，應認聲請人每月必要支出金額為
      11,780元（9,210＋1,035＋1,535＝11,780）。
（五）綜上，聲請人於95年6月協商時每月收入為73,418元，扣
      除每月必要支出11,780元，尚有餘額61,638元，縱如聲請
      人所陳每月另須負擔公務員貸款10,600元，仍有可支配餘
      額51,038元，可供聲請人清償協商債務25,200元；及至97
      年2月毀諾時，聲請人每月仍有約71,262元之收入，於扣
      除上開必要費用後，亦仍足敷清償協商債務，然聲請人卻
      不再繼續履行，堪認其欠缺清償債務之誠意。
四、綜上所述，聲請人並無前揭消費者債務清理條例所定之不可
    歸責於己之事由，致履行顯有重大困難者之情形，其聲請更
    生之要件於法不符，而此欠缺又無法補正，則依上開說明，
    自應駁回其更生之聲請，爰裁定如主文。
中    華    民    國    98    年    8     月    28    日
                     民事庭法  官  范乃中
如對本裁定抗告應於送達後10日內向本院提出抗告狀，並繳納抗
告費新臺幣1,000元。
以上正本係照原本作成。
中    華    民    國    98    年    8     月    28    日
                           書記官  涂曉蓉


司法院資訊處製作；財團法人民間司法改革基金會備份。
